臺灣臺北地方法院簡易民事判決
                                  109年度店簡字第1614號
原      告  蔡珈瑜  
訴訟代理人  
(法扶律師)  林承毅律師
被      告  裕富數位資融股份有限公司

法定代理人  許國興  
訴訟代理人  張雅婷  

            謝奇哲  
受告知人    華薇國際有限公司

法定代理人  戴雅萍  
訴訟代理人  陳畇希  
上列當事人間確認本票債權不存在事件，本院於民國111年1月25
日言詞辯論終結，判決如下：
    主      文
確認被告持有由原告所簽發如附表所示之本票，對原告之本票債
權不存在。
被告應將如附表所示之本票返還原告。 
訴訟費用新臺幣貳仟壹佰元由被告負擔。 
    事實及理由
甲、程序方面：
壹、按確認法律關係之訴，非原告有即受確認判決之法律上利益
    者，不得提起之，民事訴訟法第247 條第1 項前段定有明文
    。所謂即受確認判決之法律上利益，須因法律關係之存否不
    明確，致原告在私法上地位有受侵害之危險，而此項危險得
    以對於被告之確認判決除去之者，始為存在（最高法院27年
    度上字第316 號判例可資參照）。經查，原告主張被告持有
    如附表所示之本票乙紙（下稱系爭本票）向本院聲請裁定准
    許強制執行，並經本院以109年度司票字第12413號民事裁定
    准許之事實，經本院依職權調取該本票裁定民事卷宗查核無
    訛，是系爭本票既由被告持有且已行使票據權利，然原告否
    認本票債權請求權，顯見兩造就系爭本票債權之存否已生爭
    執，如不訴請確認，原告在私法上之地位將有受侵害之危險
    ，則原告提起本件確認本票債權不存在之訴，有即受確認判
    決之法律上利益，併予敘明。
貳、次按，不變更訴訟標的，而補充或更正事實上或法律上之陳
    述者，非為訴之變更或追加，民事訴訟法第256 條定有明文
    。原告雖於起訴時，原聲明：請確認原告與被告間之本票債
    權債務不存在。嗣於民國109年10月20日具狀變更聲明為：㈠
    確認被告持有原告所簽發，發票日民國109年3月18日，票面
    金額新臺幣（下同）198,540元，未記載票號，到期日109年
    5月18日之本票債權不存在；㈡被告應將系爭本票返還予原告
    。然核原告所為，僅屬更正事實上或法律上陳述，非屬訴之
    變更或追加，所為更正應為合法，應予准許。
乙、實體方面：　　
壹、原告方面：
一、原告起訴主張：伊前自107年間起經受告知人華薇國際有限
    公司（營業名稱「沐庭美學生活會館」，下稱華薇公司）之
    美容師推銷，而與受告知人簽立會員契約書（下稱系爭契約
    ），並分期購買保養品，簽訂購物分期付款申請暨約定書（
    下稱系爭約定書），同時已將系爭契約之價金請求權讓與被
    告，然華薇公司旗下多名美容師對原告反覆推銷，原告因而
    購入多項美容用品與課程，並以分期方式支付，由華薇公司
    寄送繳費單，原告再憑單前往繳費，然原告經濟上亦漸漸不
    堪負荷。詎原告後因故遭公司資遣，遂於109年8月17日與華
    薇公司成立調解，合意終止系爭契約，華薇公司應給付原告
    56,376元，原告已無積欠華薇公司貸款。然被告竟執系爭約
    定書下方之系爭本票，向聲請法院裁定准予強制執行，惟系
    爭本票非原告所簽發，筆跡與原告親簽不符，爰依非訟事件
    法第195條第1項規定，請求確認系爭本票債權不存在等語。
    並聲明：⒈確認被告持有原告所簽發，發票日109年3月18日
    ，票面金額198,540元，未記載票號，到期日109年5月18日
    之本票債權不存在；⒉被告應將系爭本票返還予原告。
二、被告答辯所為之陳述：
　㈠系爭本票係連同系爭約定書一同簽立，從上記載可知簽立系
    爭本票之原因係受告知人華薇公司將伊對原告之債權，以債
    權讓與方式轉讓給被告，而提出申請之日期記載為108年3月
    12日，本票之發票日為109年3月18日，固然晚於前述會員契
    約書簽立之日期，但原告簽署系爭本票之原因既為債權讓與
    ，必然是債權讓與人即華薇公司先對原告有債權存在，方能
    再將其該債權移轉給被告，故依照論理與經驗法則，簽署系
    爭本票之日期晚於前述會員契約書亦屬合理，原告空言109
    年8月17日成立之調解不及系爭本票，應說明被告行使系爭
    本票係基於何原因關係，原告自得拒絕給付。　　　
　㈡債務人縱於債權人債權讓與後，如有足以阻止或排斥債權之
    成立、存續或行使之事由，仍可以之對抗受讓人，原告與受
    告知人華薇公司已結算債務並合意終止系爭契約已如前述，
    故受告知人華薇公司於終止後便對原告無價金請求權，原告
    自得以此事由對抗受告知人華薇公司，更可受讓債權之被告
    。　
貳、被告方面：原告與受告知人華薇公司於109年8月17日109年
    度北司簡調字第1192號終止契約事件所成立之調解內容不含
    本案爭執之系爭本票等語。並聲明：原告之訴駁回。
參、得心證之理由：
一、原告與華薇公司間系爭契約之性質為瘦身美容服務課程之契
    約：　　
  ㈠按依「瘦身美容定型化契約應記載事項及不得記載事項」第2
     條第1 項所示瘦身美容之定義，所謂瘦身美容，係指藉手
    藝、機器、用具、用材、化妝品、食品等方式，為保持、改
    善身體、感觀之健美，所實施之綜合指導、措施之非醫療行
    為。而某一契約性質上是否為瘦身美容契約，應綜合參酌契
    約之內容、消費者之合理期待等事項，為整體觀察，不得僅
    以企業經營者片面主張之契約名稱為據。
　㈡本件原告與華薇公司間之消費交易內容，係由華薇公司以其
    銷售之保養品為原告從事推拿按摩服務之美容課程，而華薇
    公司以其保養品提供推拿按摩服務，即係藉手藝、用材、化
    妝品之方式，為原告（消費者）保持、改善身體、感觀之健
    美，所實施之綜合指導、措施之非醫療行為。是依原告所陳
    述訂立系爭契約之原因事實，並綜觀所訂立契約之內容、特
    徵，並斟酌交易上誠實信用原則，原告與華薇公司間系爭契
    約之性質為瘦身美容契約，應可認定，且依原告與華薇公司
    所達成契約之真意，係由華薇公司提供推拿按摩服務，雖有
    使用華薇公司之保養品，然該推拿按摩服務係勞務之提供，
    為整體契約不可分割之重要部分，且原告所給付之價金包含
    保養品及推拿按摩服務勞務提供之對價，而推拿按摩服務之
    勞務提供係華薇公司於系爭契約之主要對待給付內容，合先
    敘明。
  ㈢又原告雖主張系爭本票非原告所簽立，然經本院送法務部調
    查局文書暨指紋鑑識實驗室鑑定結果，甲類筆跡（即系爭約
    定書）與乙類筆跡（及原告當庭書寫筆跡、會員契約書、原
    告開戶資料、聯絡簿等）筆跡筆畫特徵相同，研判應為同一
    人所書，有該實驗室110年11月17日鑑定書1份在卷可查（參
    見本院卷第331頁至第341頁），是原告上開所辯，委不足採
    。
二、系爭契約文件中之定型化條款應不構成契約之內容：
　㈠按企業經營者與消費者訂立定型化契約前，應有30日以內之
    合理期間，供消費者審閱全部條款內容；違反前項規定者，
    其條款不構成契約之內容；但消費者得主張該條款仍構成契
    約之內容；消費者保護法（下稱消保法）第11條之1第1項、
    第2項定有明文。揆其立法意旨，在於保障消費者於簽約前
    有充分時間瞭解定型化契約內容，蓋所謂定型化契約條款，
    依消保法第2條第7款及第9款規定，係指企業經營者為與不
    特定多數消費者訂立同類契約之用，所提出預先擬定之契約
    條款，凡以定型化契約條款作為契約內容之契約，均屬定型
    化契約。此種契約之特色，在消費者只能按其契約條款與企
    業經營者訂約，且因此種契約之訂立，消費者並未就契約內
    容與企業經營者為個別磋商，只能對企業經營者所提供之定
    型化契約條款予以附合，而無討價還價之餘地，故為保護消
    費者之權益，特於消保法第11條之1規定審閱期間。準此，
    倘企業經營者於訂約前，未予消費者合理之審閱期間，由企
    業經營者單方所預先擬定之定型化契約條款，固不構成契約
    之內容，惟非謂當事人間之契約關係不成立或無效。此因定
    型化契約條款未能列為契約內容之事項，應視兩造間契約之
    性質，依相關法律規定補充之。又企業經營者於其所提供之
    定型化契約中，加註消費者自願拋棄契約審閱權之條款，按
    其情形顯失公平者，依民法第247條之1第3款、第4款之規定
    ，該條款應屬無效者，仍應由企業經營者舉證證明已提供消
    費者合理審閱契約之期間，否則即應依前開情形處理（最高
    法院98年度台上字第168號判決意旨參照）。
  ㈡查原告簽署系爭「購物分期付款申請暨約定書」、「會員契
    約書」等（參見本院卷第19頁、第51頁至第67頁、第123頁
    至第138頁），其中之約定事項及相關條款，係被告與華薇
    公司為與不特定多數消費者訂立同類契約之用，所預先擬定
    之契約條款，核屬定型化契約，依消保法第11條之1規定，
    自應提供合理之期間供原告審閱契約全部條款內容，違反者
    ，由被告或華薇公司單方所預先擬定之本件定型化契約條款
    ，即不構成契約之內容。又觀諸原告簽立之「購物分期付款
    申請暨約定書」第4條記載「甲方及其連帶保證人已攜回本
    約定書審閱，並經給予五日以上之期間詳閱並充分了解本契
    約之全部條款後簽訂本契約」；原告與華薇公司簽訂之「會
    員契約書」記載「會員契約內容請甲方（即原告）詳閱以下
    條款，本契約含會員權利義務條約，並同意於入會後遵守之
    」，顯然被告及華薇公司明知應提供合理之期間供原告審閱
    本件定型化契約全部條款內容。然華薇公司由其代理人即業
    務員Elva、Claire等人於推銷當日即與原告簽訂上開契約書
    ，並未事先將上開契約書交給原告審閱，有原告存證信函1
    份在卷可查（參見本院卷第261頁），被告復未舉證證明華
    薇公司或被告已提供原告（消費者）合理審閱契約之期間，
    據此，原告簽署上開契約書時，華薇公司確未曾給予原告合
    理之審閱期間，以供被告審閱全部條款內容。揆諸首揭規定
    及說明，系爭「購物分期付款申請暨約定書」、「會員契約
    書」中之定型化條款實不構成契約之內容。
三、系爭契約業於109年5月26日終止：
　㈠系爭契約性質上為瘦身美容定型化契約應記載事項及不得記
    載事項第2 條第1 項所定義之瘦身美容契約，系爭契約應有
    「瘦身美容定型化契約應記載事項及不得記載事項」之適用
    。 　　　　
　㈡按瘦身美容定型化契約應記載事項及不得記載事項第10條規
    定「甲方（消費者）於瘦身美容課程實施後因甲方任意終止
    本契約者，乙方應於終止日後□日內（不得逾三十日」）將
    已收取之費用扣除已接受服務之費用，並扣除已提領並拆封
    之附屬商品金額，及再扣除終止契約手續費後退還於甲方（
    第1項）。…，若未約定終止手續費之金額時，乙方不得扣除
    終止契約手續費（第2項）。…。已接受服務及已提領並拆封
    附屬商品之價格，以契約所訂單價為準，未約定單價者，以
    平均價格或市價為準（第4項）」，明定消費者得不附理由
    任意終止契約並請求退費。又該事項第11條第1項規定「甲
    方（即消費者）於瘦身美容實施前或實施中，因死亡、疾病
    、副作用、遷移他方致未能接受服務或其他不可歸責於自己
    之事由致不能或難以參加或繼續本契約之課程者，甲方或其
    繼承人得解除或終止本契約，並請求乙方將已支付之價金總
    額扣除已接受服務之費用，及已提領並拆封之附屬商品價額
    後退還，但不得扣除手續費。」，為消費者法定解除或終止
    契約事由之明文規定。
　㈢查原告因工作無薪假，身體不適，致無法負擔原所購買之美
    容課程，應屬不可歸責於原告之事由致難以參加或繼續契約
    之課程。依瘦身美容定型化契約應記載事項及不得記載事項
    第11條第1項規定，原告自得終止系爭契約。況依前述瘦身
    美容定型化契約應記載事項及不得記載事項第10條規定，原
    告亦得不附理由任意終止系爭契約。查，原告已於109年5月
    26日提出退費之申請，而為終止契約之意思表示，原告終止
    系爭契約應屬合法有效（參見本院卷第167頁）。
四、確認被告持有原告所簽發如附表所示之本票債權不存在及被
    告應將系爭本票返還予原告，為有理由：
　㈠系爭契約既經原告合法終止，是依瘦身美容定型化契約應記
    載事項及不得記載事項第11條第1 項後段，或依第10條規定
    ，原告均得請求將已收取之費用扣除已接受服務之費用及已
    提領並拆封之附屬商品（保養品）金額後將餘額退還，即原
    告應負擔之費用為已接受服務之費用及已提領並拆封之附屬
    商品金額（保養品）及10％手續費。
　㈡原告終止系爭契約後，將原告已支付之價金扣除已接受服務
    之費用、已提領並拆封之附屬商品價額及手續費後，原告並
    無欠費：
　  查原告與華薇公司於109年8月17日已針對原告於109年5月26
    日向其提出退費申請乙事，結算原告未開封之產品扣除10％
    手續費後，退費於原告，依渠等簽署之協議書，原告同意放
    棄存放於華薇公司店內之美容產品及華薇公司提供之技術服
    務，美容產品由華薇公司銷毀，雙方不得再就截至該協議日
    期前之所有消費復為爭執，且不得有任何不利對方之作為（
    參見本院卷第167頁），顯見渠等於簽立該份協議書時，已
    就原告於簽立協議書即109年8月17日前所簽立之美容契約書
    進行結算，原告所繳納之款項已足以支付其已接受之美容服
    務及已提領並使用拆封之附屬商品（保養品），原告尚無欠
    繳費用，應毋庸再給付價金費用。
　㈢被告受讓系爭契約之分期付款價金債權，惟原告終止契約後
    ，被告並無剩餘價金可得請求：
　⒈依系爭「購物分期付款申請暨約定書」約定事項第5條記載「
    甲方（即原告）及其連帶保證人於簽約時已充分瞭解並同意
    ，乙方將請求支付分期價款之權利及依本約定書及指示付款
    同意暨約定書約定所得享受之其他一切權利及利益（含遲延
    利息及違約金）讓予裕富公司，裕富公司並依約分次付款予
    乙方或撥入指示付款同意暨約定書所指定之帳戶以為收買應
    收帳款之債權。甲方及其連帶保證人於簽約時已充分瞭解並
    同意，甲方於收受買賣標的物或可隨時接受服務時即為知悉
    債權讓與事實，並依約繳款予裕富公司。」（參見本院卷第
    19頁），被告主張華薇公司已將系爭契約之價金債權讓與被
    告，堪可採信。
　⒉按債權讓與，債務人於受通知時，所得對抗讓與人之事由，
    皆得以之對抗受讓人；民法第299條第1項定有明文。且按企
    業經營者與金融機構或融資業者透過異業結盟（horizontal
    alliances）及分期付款等行銷策略，提高消費者消費意願
    ，為保護消費者之權益，應認企業經營者與金融機構或融資
    業者，就該交易於經濟上結合成一體進行營業活動，乃消費
    者就原因關係所得對企業經營者主張之抗辯，亦得對於此經
    濟上可認有同一性之金融機構或融資業行使及主張（參見楊
    淑文撰，消費者保護法關於定型化規定在實務上之適用與評
    析）。查被告與華薇公司透過異業結盟（horizontalallian
    ces）及分期付款等行銷策略，由華薇公司與原告簽立系爭
    契約並辦理分期付款，再由華薇公司將對原告之價金債權讓
    與被告，依民法第299條第1項規定及上述說明，原告因系爭
    契約所得對抗華薇公司（債權讓與人）之事由，均得以之對
    抗被告（受讓人）。
　⒊承前所述，系爭契約經原告終止後，原告與華薇公司已就109
    年8月17日前所簽立之美容契約書進行結算，原告所繳納之
    款項已足以支付其已接受之美容服務及已提領並使用拆封之
    附屬商品（保養品），原告尚無欠繳費用，應毋庸再給付價
    金費用，則被告已無剩餘價金債權可得請求。原告主張被告
    持有原告所簽發如附表所示之本票債權不存在及被告應將系
    爭本票返還予原告，為有理由。
五、綜上所述，原告請求確認被告持有原告所簽發如附表所示之
    本票債權不存在及被告應將系爭本票返還予原告，核有理由
    ，應予准許。
肆、本件事證已臻明確，兩造其餘之攻擊或防禦方法及所舉證據
    ，經本院斟酌後，認為均不足以影響本判決之結果，爰不逐
    一論列，附此敘明。
伍、本件係依民事訴訟法第427條第2項適用簡易程序所為被告敗
    訴之判決，應依職權確定訴訟費用額為2,100元（第一審裁
    判費），應由被告負擔。
中　　華　　民　　國　　111 　年　　3 　　月　　1 　　日
                  臺灣臺北地方法院新店簡易庭
                              法  官  石蕙慈
以上正本係照原本作成。
對於本件判決如有不服，應於收受送達後20日內向本院提出上訴
書狀，上訴於本院合議庭，並按他造當事人之人數附具繕本。
如委任律師提起上訴者，應一併繳納上訴審裁判費。
中　　華　　民　　國　　111 　年　　3 　　月　　1 　　日
                              書記官  徐子芹　　
附表：
編號 發票人 發票日   （民國） 到期日    （民國） 票面金額（新臺幣） 備註 1 蔡珈瑜即原告 109年3月18日 109年5月18日 198,540元 109司票字第12413號 

計   算   書：
項        目             金   額（新臺幣）    備    註
第一審裁判費             2,100元
合        計             2,100元